【裁判字號】    99,交聲,253
【裁判日期】    990630
【裁判案由】    聲明異議
【裁判全文】
臺灣嘉義地方法院交通事件裁定         99年度交聲字第253號
原處分機關  交通部公路總局嘉義區監理所嘉義市監理站
異  議  人
即受處分人  甲○○
上列異議人即受處分人因違反道路交通管理處罰條例案件，對於
交通部公路總局嘉義區監理所嘉義市監理站於民國99年5 月10日
所為之處分（原處分案號：嘉監義裁字第裁76-ZDQ022671號）聲
明異議，本院裁定如下：
    主    文
原處分撤銷。
    理    由
一、原處分意旨略以：異議人即受處分人甲○○（下稱異議人）
    駕駛車牌號碼LO-1583 號自用小客車，於民國99年1 月20日
    20時27分，行經國道高速公路新營收費站，有「汽車行駛於
    應繳費之公路不依規定繳費」之違規行為，經交通部臺灣區
    ○道高速公路局新營收費站（下稱舉發單位）以ZDQ022671
    號違規違反道路交通管理事件通知單予以舉發，異議人向舉
    發單位提出申訴，主張未收到通行費補繳通知單，經舉發單
    位查詢後，該通行費補繳通知單係於99年3 月1 日投遞成功
    ，由賴玉臻簽收，已完成送達程序，爰依法舉發；原處分機
    關遂據此於99年5 月10日作成嘉監義裁字第裁76-ZDQ022671
    號裁決書（下稱原處分），依道路交通管理處罰條例第27條
    第1 項等規定，裁處異議人新台幣（下同）3,000 元罰鍰，
    於法並無不合等語。
二、聲明異議意旨略以：異議人駕駛上開自用小客車於99年1 月
    20日20時27分許，自仁德北上至新營收費站前，突遇警方臨
    檢，並依警方指示通過ETC 車道，異議人雖向警方表示並未
    安裝ETC 相關設備，警方仍執意要求異議人由ETC 車道通行
    ，並向異議人表示等收到通行費補繳單再繳納即可，惟異議
    人並未收到通行費補繳通知單，賴玉臻為異議人之堂妹，其
    雖係異議人之同居人，惟領有中度智障之殘障手冊，並無辨
    別事理能力，其收受通行費補繳通知單後並未交給異議人，
    故本件通行費補繳通知單難謂已合法送達而產生送達之效力
    ，原處分機關逕為不利於異議人之處分，實有違誤，請求撤
    銷原處分等語。
三、按處理違反道路交通管理事件，有關文書送達之程序，依行
    政程序法之規定。送達，於應受送達人之住居所、事務所或
    營業所為之。於應送達處所不獲會晤應受送達人時，得將文
    書付與有辨別事理能力之同居人、受僱人或應送達處所之接
    收郵件人員。違反道路交通管理事件統一裁罰基準及處理細
    則第5 條、行政程序法第72條第1 項前段、第73條第1 項分
    別定有明文。又所謂「有辨別事理能力之同居人」，係指有
    普通常識，能了解送達之作用及效果之人，而非幼童或有精
    神病者而言，如代收送達之同居人為幼童，即不能認為合法
    送達，自不生送達之效力，但如實際上已將文書轉交應受送
    達人，則應以應受送達人實際收受文書之時，為送達發生效
    力之時（最高法院74年台抗字第344 號判決意旨參照）。
四、經查：
(一)車牌號碼LO-1583 號自用小客車之車主為異議人之母劉鳳珠
    ，本件遠通電收股份有限公司寄發予車主劉鳳珠之通行費催
    繳通知單，經交由郵政機關向劉鳳珠之住所地即嘉義縣中埔
    鄉和睦村公館44號為送達後，於99年3 月1 日下午14時許，
    由同居人賴玉臻簽名代收，有高速公路局委託遠通電收公司
    辦理電子收費業務送達證書影本1 紙在卷足稽（見本院卷第
    19頁）。惟查，賴玉臻為中度智能障礙之人，有其中華民國
    身心障礙手冊1 份在卷可憑（見本院卷第6 頁）；而中度智
    能障礙，依行政院衛生署於97年7 月1 日以衛署照字第0972
    800153號公告修正之身心障礙等級表，係指智商介於智力測
    驗平均值以下3 個標準差至4 個標準差之間，或成年後心理
    年齡介於6 歲至未滿9 歲之間，於他人監護指導下僅可部分
    自理簡單生活，於他人庇護下可從事非技術性的工作，但無
    獨立自謀生活能力的中度智能不足者而言。是中度智能障礙
    者之心理年齡，應與幼童相當，揆諸前揭判決意旨，即難認
    係有辨別事理能力之人。
(二)證人即異議人之母劉鳳珠復於本院審理中具結證稱：車牌號
    碼LO-1583 號自用小客車係登記在伊名下，平日均由異議人
    使用，99年1 月20日晚上8 時30分許是由異議人駕駛該車行
    經國道高速公路新營收費站，後來伊並未收到通行費催繳通
    知單，賴玉臻簽收後未曾提及有收到該通知單，亦未將該通
    知單轉交給伊，所以伊沒有看到催繳通知單，係直到異議人
    收到處罰3,000 元之通知後，覺得奇怪，才去監理站查詢等
    語（見本院卷第26至28頁）。
(三)本件通行費催繳通知單送達於異議人之居所地後，既係由無
    辨別事理能力之同居人賴玉臻代為收受，且未轉交予異議人
    或其母即車主劉鳳珠，則依上述行政程序法第72條第1 項前
    段、第73條第1 項之規定，上開催繳通知單之送達即屬不合
    法，應不發生送達之效力。上開催繳通知單既未合法送達，
    異議人自無從於補繳期限前補繳通行費，則其是否有「不依
    規定繳費」之違規行為，即屬不確定狀態，舉發單位尚無從
    逕為舉發，故本件應依法重新通知異議人補繳通行費，倘異
    議人逾補繳期限而未繳交，方可依道路交通管理處罰條例第
    27條第1 項之規定製單舉發，並追繳欠費。
五、綜上所述，本件通行費催繳通知單既未合法送達於異議人，
    舉發單位自不得逕行舉發異議人「不依規定繳費」，原處分
    機關未察，遽行爰引道路交通管理處罰條例第27條第1 項之
    規定，裁處異議人罰鍰3,000 元，難認允當。是本件異議為
    有理由，應由本院將原處分撤銷，由相關單位另為適法之處
    理。
據上論斷，應依道路交通管理處罰條例第87條第2 項，道路交通
案件處理辦法第20條前段，裁定如主文。
中    華    民    國    99    年    6     月    30    日
                  交通法庭    法  官  陳 蒨 儀
以上正本證明與原本無異。
如不服本裁定，應於裁定送達後5日內向本院提出抗告狀（應附
繕本）。
中    華    民    國   991    年    6     月    30    日
                              書記官  楊 國 色

司法院資訊處製作；財團法人民間司法改革基金會備份。
